臺灣士林地方法院民事判決
　　                                111年度重訴字第114號
原      告  盧榮華  
訴訟代理人  楊詠誼律師
            廖于清律師
上  一  人
複  代理人  蔡雨媗  
被      告  盧姝燕  
            盧冠宇  
上二人共同            
訴訟代理人  黃中麟律師
            趙國婕律師
上列當事人間請求確認買賣關係不存在等事件，本院於民國111
年9月2日言詞辯論終結，判決如下：
    主  文
原告之訴駁回。
訴訟費用由原告負擔。
    事實及理由
一、原告主張：
  ㈠原告與被告盧姝燕為兄妹，被告盧冠宇為原告之子。原告於
    民國69年間原始取得臺北市○○區○○段○○段00地號土地（面積
    371平方公尺，應有部分100分之4)、同小段71地號土地（面
    積350平方公尺，應有部分100分之4）及其上同小段596建號
    建物（即門牌號碼臺北市○○區○○路000○0號2樓房屋，權利範
    圍全部）（下合稱系爭不動產）。
  ㈡被告盧姝燕於89年5月20日未經原告同意，擅自將系爭不動產
    以買賣為登記原因移轉過戶予被告盧姝燕。惟原告就此完全
    不知情，亦未收受被告盧姝燕任何價金給付，即原告並未與
    被告盧姝燕達成買賣系爭不動產之合意，該買賣移轉之債權
    行為及物權行為均屬無效。
  ㈢其後，被告盧姝燕於92年3月7日將系爭不動產以買賣為登記
    原因移轉過戶予被告盧冠宇。然被告盧姝燕、盧冠宇間根本
    無任何買賣價金之金流交付，係屬通謀虛偽意思表示而無效
    。況被告盧冠宇係75年3月18日出生，斯時為限制行為能力
    人，被告盧姝燕買賣系爭不動產之要約意思表示應達到法定
    代理人即原告時始生效力，但原告並未收受任何被告盧姝燕
    之意思表示通知，故被告盧姝燕、盧冠宇就該買賣移轉之債
    權行為及物權行為，因未經被告盧冠宇之合意而無效。
  ㈣爰依民事訴訟法第247條規定請求確認上開二次買賣關係不存
    在，並依民法第767條規定請求塗銷所有權移轉登記。聲明
    為：
    1.確認原告與被告盧姝燕就系爭不動產於89年5月20日所為
      之買賣關係不存在。
    2.被告盧姝燕應將系爭不動產於89年5月20日以買賣為登記
      原因之所有權移轉登記予以塗銷。
    3.確認被告盧姝燕與被告盧冠宇間就系爭不動產於92年3月7
      日所為之買賣關係不存在。
    4.被告盧冠宇應將系爭不動產於92年3月7日以買賣為登記原
      因之所有權移轉登記予以塗銷。
二、被告則以下列情詞置辯。並聲明：原告之訴駁回。
  ㈠系爭不動產現信託登記於原告之母即訴外人盧王玉諒名下，
    非被告盧姝燕、盧冠宇所有。原告起訴請求確認者乃「過去
    之法律關係」，且縱確認無效，亦無從影響現行系爭不動產
    已登記於盧王玉諒之狀態，即無從經由確認判決除去原告所
    聲稱之不利益，故原告顯不具確認利益及本件請求之當事人
    適格。
  ㈡又本件之緣由為：原告之父即訴外人盧添福早年經由三七五
    減租佃農身份購得土地，後因與建商合建而分得系爭不動產
    ，斯時借名登記於原告名下。89年間，囿於原告在外因不明
    原因積欠大量債務，盧添福遂終止借名登記關係，逕由原告
    移轉登記予被告盧姝燕，其後復輾轉登記予被告盧冠宇，此
    有盧添福之遺囑可證。原告自始從未享有系爭不動產使用、
    收益及處分之實質所有權，不具提起確認訴訟之確認利益，
    更不具民法第767條規定所有權人之適格。
  ㈢原告就主張通謀虛偽乙節，未提出證據足佐，應認未善盡舉
    證責任而應予駁回。
  ㈣退步而言，雙方既已辦理所有權移轉登記完成，且均有移轉
    所有權之意思，基於物權行為無因性，尚不因債權行為無效
    而受影響，原告無從基於民法第767條規定請求塗銷所有權
    移轉登記。
  ㈤再者，原告之請求權基礎為民法第767條，有民法第125條消
    滅時效之適用，不論是原告登記為形式所有權人之69年4月5
    日，抑或原告請求確認之89年5月20日及92年3月7日，距原
    告起訴日期即110年3月23日早已罹於時效，被告既已為時效
    抗辯，原告之請求權已因時效完成而不存在。　　
三、得心證之理由：
  ㈠查系爭不動產於69年4月5日第一次登記為原告所有，89年5月
    20日以買賣為原因移轉登記為被告盧姝燕所有，92年3月7日
    再以買賣為原因移轉登記為被告盧冠宇所有，嗣92年3月19
    日信託登記予訴外人盧春旭，98年9月28日再變更受託人為
    盧王玉諒等情，有系爭不動產第一類謄本及異動索引在卷可
    稽（見本院卷第74-171頁），堪以認定，合先敘明。
  ㈡查被告抗辯原告與盧添福間就系爭不動產原係借名登記關係
    乙節，業提出盧添福之遺囑以為證（見本院卷第26-32頁）
    。觀以其上記載：「立遺囑人盧添福民國00年0月0日生，台
    北市人，身分證號碼...，恐日後未能妥善處理生前財產，
    將依民法規定訂立遺囑如下：...（三）座落台北市○○區○○
    段○○段00地號土地持分壹佰分之肆，及地上台北市○○區○○路
    00000號貳樓建物，原以長子盧榮華名義登記，目前信託登
    記於長女盧姝燕名下，全部係本人所有，指定於信託關係消
    滅時登記於盧榮華之子盧冠宇之名下。...。以上意旨由本
    人盧添福口述，梁明本代筆，並宣讀講解，經立遺囑人認可
    後記明年月日如後。立遺囑人：盧添福、盧王玉諒。見證人
    暨代筆人：梁明本。見證人：湯作萍、藍愛玉。中華民國八
    十九年十一月十日」等文；對照第（一）、（二）、（四）
    、（五）、（六）點，亦均係一一列明斯時登記於盧添福配
    偶或不同子女名下之不動產，為盧添福所有，並指定由不同
    之子女或孫女繼承；再佐以證人梁明本證述：這份遺囑是伊
    寫的，由遺囑人盧添福口述遺囑意旨，伊親自代筆草擬之遺
    囑，最後是盧添福和盧王玉諒親自簽名蓋章，最後一頁是伊
    的簽名和蓋章。其上第（三）點，這個房子應該是盧添福當
    時把合建分回來的房子借名登記在兒子名下，89年的時候盧
    添福就立了遺囑，特別寫出來這些財產是本人所有，登記在
    誰名下，這些東西不是他們的，是因為合建取得登記在他們
    名下，現在把房子分配，看真正要給誰，才寫了這份遺囑，
    記載他的意旨。每一層樓都有指定要給誰，所以伊每層樓都
    有寫。第（三）大點寫「信託」在盧姝燕名下，當初大家都
    不懂，只是在指盧姝燕不是真正所有權人，真正目的是要給
    盧冠宇，後來依照遺囑意旨最終透過買賣登記方式移轉到盧
    冠宇名下，但因為當時盧冠宇很小，怕不能處理這些事，就
    信託登記予盧春旭保護財產等語（見本院卷第347-352頁）
    ；及盧添福遺物文件中包含系爭不動產85年、89年、92年之
    土地及房屋稅捐繳款書正本（見本院卷第234-240頁），原
    告亦自承從未負擔系爭不動產之費用（見本院卷第318頁）
    等情，可徵被告此部分所辯並非子虛。系爭不動產原實際權
    利人應為盧添福而非原告，原告之所以於69年間取得系爭不
    動產第一次登記，係基於與盧添福間之借名登記關係，其後
    依盧添福之意思，終止借名登記關係後，系爭不動產轉登記
    於被告盧姝燕名下。　　
  ㈢原告雖主張父母先行支付價款後，將不動產登記予子女名下
    ，背後考量原因或因愛護子女，或為贈與等等均有可能，非
    當然可指為借名登記云云。惟按當事人主張有利於己之事實
    者，就其事實有舉證之責任，民事訴訟法第277條前段本文
    定有明文。又各當事人就其所主張有利於己之事實，均應負
    舉證之責，故一方已有適當之證明者，相對人欲否認其主張
    ，即不得不更舉反證（最高法院99年度台上字第483號民事
    判決意旨參照）。被告就原告與盧添福間就系爭不動產原係
    借名登記關係乙節已有適當之證明，已如前述，原告如欲否
    認被告之主張，不得不更舉反證，然原告未就此提出任何證
    據使本院形成確信，是應認其此部分主張並不可採。
  ㈣原告固又主張原告與被告盧妹燕就系爭不動產於89年5月20日
    之買賣移轉行為，及被告盧姝燕、盧冠宇就系爭不動產於92
    年3月7日之買賣移轉行為，或屬未經合意、通謀虛偽、未通
    知法定代理人等情而不成立或無效云云。然：
　　⒈按表意人與相對人通謀而為虛偽意思表示者，其意思表示
      無效。但不得以其無效對抗善意第三人。民法第87條第1
      項定有明文。第三人主張表意人與相對人通謀而為虛偽意
      思表示者，因通謀虛偽意思表示為權利障礙要件，且屬變
      態之事實，為免第三人無端或任意挑戰當事人間已存在之
      法律關係，應由第三人負舉證責任（最高法院48年台上字
      第29號判例意旨參照）。原告就主張通謀虛偽乙節未為舉
      證，自不足採。
　　⒉又經向地政事務所函調該二次登記案件資料，因已逾保存
      年限依規定銷毀而未能調得，有臺北市中山地政事務所回
      函可稽（見本院卷第192頁）。訊之證人梁明本則證稱：
      不記得89年5月20日原告買賣移轉登記給被告盧姝燕是否
      伊辦理，92年被告盧姝燕買賣移轉給被告盧冠宇應該是伊
      辦理的；相關權狀、印鑑章、印鑑證明是誰交付的伊忘記
      了，要過戶一定原所有權人要提供印鑑章，確定是有提供
      印鑑章，印鑑章或身分證等資料一定是原告去領，一定是
      他所有的東西等語在卷（見本院卷第349、351頁）。衡諸
      辦理不動產所有權移轉登記，應檢附土地登記申請書、義
      務人印鑑證明、土地、建物所有權狀、土地及建築改良物
      所有權買賣移轉契約書正、副本、土地增值稅、契稅繳款
      書或免稅證明書、買賣雙方身分證明文件等資料，辦理印
      鑑證明則需繳驗身分證及原登記之印鑑，如委任他人辦理
      者，應出具委任書、授權書或同意書，及委任人原登記印
      鑑、身分證明文件、委任人印章等，若非告知並徵得原權
      利人同意，實無由取得原權利人之身分證件及印鑑，上開
      二次登記既經地政機關人員審視相關文件資料後，予以辦
      理移轉登記，在無其他證據足以推翻之情形下，應推定為
      真，以證人梁明本之證述較為可信，原告主張其均不知情
      、未合意云云，尚不可採。
  ㈤系爭不動產原實際權利人應為盧添福而非原告，盧添福並已
    終止其與原告間之借名登記關係，而將系爭不動產轉登記予
    被告盧姝燕名下，均如前述，則原告以所有權人之地位，請
    求確認原告與被告盧妹燕間就系爭不動產於89年5月20日之
    買賣關係及被告盧姝燕、盧冠宇間就系爭不動產於92年3月7
    日之買賣關係不存在，並請求被告塗銷所有權移轉登記，均
    無理由，應予駁回。
四、從而，原告依民事訴訟法第247條規定，請求確認原告與被
    告盧妹燕間就系爭不動產於89年5月20日之買賣關係及被告
    盧姝燕、盧冠宇間就系爭不動產於92年3月7日之買賣關係不
    存在，並依民法第767條規定，請求被告塗銷所有權移轉登
    記，均無理由，應予駁回。
五、本件判決基礎已臻明確，兩造其餘攻防方法及訴訟資料經本
    院斟酌後，核與判決結果不生影響，故不另一一論述，併此
    敘明。
六、據上論結，原告之訴為無理由，依法判決如主文。
中　　華　　民　　國　111　　年　　10　　月　　7　　日
                  民事第四庭  法　官  謝佳純
以上正本係照原本作成。
如對本判決上訴，應於判決送達後20日內向本院提出上訴狀，若
委任律師提起上訴者，應一併繳納上訴審裁判費，否則本院得不
命補正逕行駁回上訴。
中　　華　　民　　國　　111 　年　　10　　月　　7 　　日
                              書 記 官  陳怡文